　臺灣台中地方法院民事判決　九十一年度訴字第八三○號
　　原　　　告　甲○○
　　被　　　告　乙○○○
右當事人間請求返還不當得利事件，本院判決如左：
    主    文
原告之訴及假執行之聲請均駁回。
訴訟費用由原告負擔。
    事    實
甲、原告方面：
一、聲明：
（一）被告應給付原告新台幣（下同）柒拾伍萬元整，及自民國（下同）八十八年五
      月一日起至清償日止，按年息百分之五計算之利息。
（二）陳明願供擔保，請准宣告假執行。
二、陳述：
（一）緣本件系爭房地為坐落於彰化縣大松段，地號為一九五、二五六、二五七等三
      筆土地，及其上共同門牌號碼為彰化縣北斗鎮○○路○段四十號之房屋兩棟（
      建號一○七、一一二號，以下簡稱系爭房地），原係原告與被告乙○○○、訴
      外人張孟卿、張孟傑等四人經繼承而共有，並自八十八年五月一日起，出租予
      訴外人游川吉，供其作為經營醫院之用，雙方訂有房屋土地租賃契約書（以下
      簡稱系爭租賃契約）。嗣於租賃關係存續中，上開房地經彰化地方法院以八十
      八年度重訴字第一五九號民事判決分割確定，其中第二五七地號分割為第二五
      七、二五七之一、二五七之二地等三筆土地，第二五七號土地仍由原共有人保
      持共有，第二五七之一地號土地則分歸原告單獨所有，第二五六地號由訴外人
      張孟卿單獨所有，第一九五地號土地及上開二棟建物則仍屬四人所共有，系爭
      租賃契約之效力，對雙方當事人仍繼續存在。而前開事實，亦為兩造另案之彰
      化地方法院八十八年重訴字第一八六號判決所確認，均足證該租約迄今仍存續
      中。依該契約書第三條規定，保證金（即押租金，下同）為參佰萬元，於訂約
      之日，由承租人交付被告，租約期滿承租人交還標的物時，由被告無息退還，
      於同契約書第五條約定，承租人應於每月五日給付租金，並於每年一月交付一
      年份租金支票，分別指名各出租人交付被告，另同契約書第八條（A）則約定
      ，承租人違反約定使用房屋，或拖欠租金達兩個月，經出租人催告限期仍不支
      付時，出租人得終止租約，並沒收保證金。揆諸契約內容，關於保證金參佰萬
      元部分，並未經全體共有人約定由被告保管，即兩造之間並無任何有關該保證
      金如何收益之協議或特約，原告對該保證金依法得按應有部分（系爭房屋為四
      人所共有），享有四分之一之權利（即柒拾伍萬元）甚明。今被告對押租金為
      超過其應有部分之收益，原告依不當得利請求被告返還該保證金之四分之一，
      即柒拾伍萬元，及自八十八年五月一日起至清償日止，按年息百分之五計算之
      利息。
（二）繼以，就押租金之性質而言，須實際占有、管領始有效用，共有人對押租金之
      使用收益，自應依共有人全體之協議為之，非謂共有人得對押租金之全部或任
      何一部有自由收益之權利，如果不能協議時，他共有人得訴請法院定之，共有
      人中如有超過其應有部分而為使用收益者，因已屬侵害他共有人之所有權，他
      共有人得本於其所有權，依侵權行為之規定行使損害賠償請求權。是本件被告
      依契約第三條之規定，原僅代收出租共有物之押租金，卻獨占該押租金長達三
      年之久，顯已超越其應有部分使用收益，並因此受有利益，原告依民法侵權行
      為之規定，請求被告賠償原告所受損害，即原告就系爭押租金四分之一之應有
      部分，洵屬有據。
三、對被告抗辯所為之陳述：
（一）被告所稱系爭房地出租予訴外人游川吉，係原告概括授權被告處理云云，並非
      事實，原告均予否認，合先敘明。
（二）本件系爭租賃契約之出租人，為原告與被告乙○○○、訴外人甲○○、張孟傑
      等四人，而押租金亦在同一租賃契約中訂定，即屬租賃契約內容之一部，押租
      金契約之當事人，即為租賃契約之當事人，故押租金契約應存在於全體出租人
      與承租人之間；此外，押租金之目的，在於擔保承租人之租賃債務，而在共有
      人出租共有物之情形，共有人「係以整棟房屋為租賃之標的，而非以該房屋共
      有人各人應有部分之集合為租賃之標的」，是出租人為共有人之情形，若以整
      棟房屋為租賃之標的，押租金所擔保者，即承租人之就整個租賃契約所負之債
      務，亦即全體共有人（即出租人）對租賃契約所得享有之整個租金債權，而非
      各共有人就共有物之全部，按其應有部分所收取之租金債權，是被告所辯：系
      爭押租金為承租人游川吉因為信賴被告，原將押租金交被告保管，所以押租金
      契約僅存在於游川吉與被告之間，與原告及張孟卿、張孟傑等人無涉云云，不
      僅不合邏輯，違背論理法則，洵無可採。
四、證據：提出租賃契約書影本、臺灣彰化地方法院八十八年度重訴字第一五九號民
    事判決影本，並聲請調取本院九十一年度中簡字第五六五號卷宗、臺灣彰化地方
    法院八十八年度重訴字第一八六號民事卷宗、臺灣高等法院臺中分院九十年度上
    字第一八八號卷宗。
乙、被告方面：
一、聲明：如主文所示。
二、陳述：
（一）系爭房地為兩造與訴外人張孟卿、張孟傑等四人所共有（第二五六、二五七地
      號土地嗣經分割），被告及張孟卿經原告概括授權（按：原告當時僅表示租金
      不能依承租人醫院營收額度比率計算，應採定額之方式支付，餘均授權被告及
      張孟卿處理）於八十八年二月十七日將系爭房地出租與訴外人游川吉，並由被
      告、張孟卿、張孟傑與游川吉簽訂系爭租賃契約書為憑。原告雖事後反悔而否
      認系爭房地出租予訴外人游川吉之事實，並對訴外人游川吉提起回復原狀之訴
      ，惟經台灣彰化地方法院及台灣高等法院台中分院判決被告敗訴確定，上述確
      定判決均認原告確有授權被告及張孟卿出租系爭房地，系爭租賃契約書有效，
      故原告主張被告無權代理與訴外人游川吉訂立系爭租賃契約書，與事實相悖，
      不足採信。
（二）按當事人訂立租賃契約，約定由承租人交付押租金者。其交付押租金之目的僅
      在擔保承租人支付租金及賠償損害之用，故押租金契約為另一契約，不包括民
      法第四百二十一條所定租賃契約之內，再者，押租金契約為要物契約，以金錢
      之交付為其生效要件，且押租金契約雖以租賃契約存在為前提，然其係獨立於
      租賃契約外，在法律關係上，屬兩個契約，並不當然包括在租賃契約內，承租
      人與數出租人訂立租約，亦未必然與每一位出租人間均成立押租金契約。本件
      系爭租賃契約書簽訂時，承租人游川吉基於被告曾任彰化縣議員且為前北斗祝
      霖醫院（即系爭房地上早年設立之醫院）創辦人張祝霖之夫人，具有相當之社
      會地位，而信賴被告，願意將保證金參佰萬元交付被告個人保管，故於系爭租
      賃契約書第三條約定：「保證金新台幣參佰萬元（乙方於八十八年二月七日業
      已支付部份保證金伍拾萬元）整，於簽訂本契約書之日由乙方交付甲方乙○○
      ○，並以本契約書作為收訖之證明，租賃期滿乙方交還標的物時，甲方乙○○
      ○應將保證金無息返還乙方。」。據此可知，關於參佰萬元之押租金明確約定
      由被告收受及負責返還，亦即押租金契約僅存在於承租人游川吉及被告之間。
      故系爭租賃契約書之出租人雖為原告、被告、張孟卿以及張孟傑等四人，然關
      於保證金之約定，僅存在於承租人游川吉與被告之間，與其餘出租人即原告、
      張孟卿、張孟傑等三人無涉。原告對於上述保證金參佰萬元並無收受之權利，
      其起訴請求被告交付柒拾伍萬元之保證金，實無理由。
（三）復參之系爭租賃契約書第五條約定有關租金支票雖是交付被告，惟支票應指名
      各出租人（即分別開立各出租人為受款人之租金支票）乙節，即可印證前述保
      證金依約應由被告單獨取得。又系爭租賃契約書之其餘出租人張孟卿、張孟傑
      事實上均未向被告請求分配前述保證金，亦可證明被告前述主張與事實相符。
      依上所述，原告對於系爭房地租賃之保證金並無收受之權利，被告依約收受上
      述保證金並非不當得利，亦無侵害原告之任何權利，原告訴請被告交付柒拾伍
      萬元之保證金顯無理由。
三、證據：提出房屋土地租賃契約書、台灣高等法院台中分院九十年上字第一八八號
    民事判決書，並聲請傳訊證人游川吉。
    理      由
一、本件原告主張系爭房地原係原告與被告乙○○○、訴外人張孟卿、張孟傑等四人
    因繼承而共有，並自八十八年五月一日起，出租予訴外人游川吉，供其作為經營
    醫院之用，雙方訂有租賃契約書。嗣於租賃關係存續中，上開房地經台灣彰化地
    方法院以八十八年度重訴字第一五九號民事判決分割確定，其中第二五七地號分
    割為第二五七、二五七之一、二五七之二地號等三筆土地，第二五七號土地仍由
    原共有人保持共有，第二五七之一地號土地則分歸原告單獨所有，第二五六地號
    由訴外人張孟卿單獨所有，第一九五地號土地及上開二棟建物則屬前開四人所共
    有，系爭租賃契約之效力，仍存在於原告、被告、訴外人張孟卿、張孟傑與訴外
    人游川吉之間，上開事實，為兩造所不爭執，亦經臺灣彰化地方法院八十八年重
    訴字第一八六號判決所確認，自堪信為真實。
二、原告另主張伊並未授與被告以代理權代理簽訂系爭租賃契約，且就系爭租賃契約
    書第三條規定之保證金契約，亦未經全體出租人同意由被告加以保管，原告對該
    保證金即押租金參佰萬元部分，依法得按系爭房屋應有部分四分之一之所有權比
    例，就其中柒拾伍萬元享有權利，今被告就代收之押租金為超過其應有部分之收
    益，原告依不當得利及侵權行為之法律規定請求被告返還該保證金之四分之一，
    即柒拾伍萬元，及自八十八年五月一日起至清償日止，按年息百分之五計算之利
    息等語。被告則以：系爭之押租金契約係獨立於租賃契約外之另一個契約，系爭
    租賃契約書簽訂時，關於參佰萬元之押租金即明確約定由被告收受及負責返還，
    亦即押租金契約僅存在於承租人游川吉及被告之間，與其餘出租人即原告、張孟
    卿、張孟傑等三人無涉。原告對於上述保證金參佰萬元並無收受之權利，伊起訴
    請求被告交付柒拾伍萬元之保證金，實無理由等情，資為置辯。
三、綜上，本件爭執之焦點厥為：
（一）系爭押租金契約之當事人為何？
（二）原告是否得依不當得利及侵權行為之法律規定對被告主張返還系爭押租金中應
      有部分之四分之一即柒拾伍萬元？
四、經查：
（一）本件系爭房地租賃契約之出租人為被告、原告、訴外人張孟卿、張孟傑等四人
      ，承租人則為訴外人游川吉，原告雖否認有授與代理權予被告訂立系爭房屋租
      賃契約一情，惟此據證人張孟卿於臺灣彰化地方法院八十八年十月二十八日言
      詞辯論期日證稱：於八十八年一月二十九日證人以電話聯絡原告出租事宜，當
      時原告即全權委任處理出租事宜，當日承租人游川吉與被告乙○○○洽談租約
      情事，證人即以電話通知原告，原告表示同意出租，但不同意依醫院每月營收
      額度來算租金，原告表示希以每月定額方式出租，其他細節原告並未表示意見
      ，並全權委託處理，不願出面，故於八十八年一月三十日出租予承租人游川吉
      ，嗣有將租賃契約書及租金支票寄交原告，原告亦未表示意見，應認原告業已
      同意等語（見臺灣彰化地方法院八十八年度重訴字第一八六號民事卷宗第七十
      五頁），當認原告確實授權被告代理簽訂系爭房屋租賃契約，此經臺灣彰化地
      方法院八十八年度重訴字第一八六號民事判決、臺灣高等法院臺中分院九十年
      度上字第一八八號民事確定判決均同此認定。復以，據原告嗣以出租人之身分
      向本院訴請承租人游川吉給付租金，經本院以九十一年度中簡字第五六五號給
      付租金受理在案等情觀之，自應認原告所稱伊並未授予被告代理權，代為簽訂
      系爭房屋租賃契約一事，不足採信。
（二）按所謂押租金，係在擔保承租人於租賃關係消滅前或消滅時租金之給付與租賃
      債務之履行，最高法院八十三年度台上字第二一○八號判例參照。押租金契約
      係附隨於租賃契約之別一契約，而二者在經濟上具有關連之同一關係，且押租
      金係由承租人交付於出租人之金錢或其他代替物而言，另押租金所擔保承租人
      之租賃債務範圍，包括租金債務及承租人之債務不履行損害賠償債務，故租賃
      關係消滅後，承租人如有欠租或其他債務不履行時，其所交付之押租金，發生
      當然抵充之效力。
（三）本件系爭房屋土地租賃契約係由甲方即出租人原告、被告、訴外人張孟卿、張
      孟傑與乙方即承租人游川吉所簽訂，另針對系爭押租金部分係於同契約第三條
      約明其內容為：「保證金新台幣參佰萬元（乙方【即承租人游川吉】於八十八
      年二月七日業已支付部分保證人伍拾萬元）整，於簽立本契約書之日由乙方交
      付甲方乙○○○，並以本契約書作為收訖之證明，租賃期滿乙方交還標的物時
      ，甲方乙○○○應將保證金無息退還乙方」，依系爭押租金約定之形式觀之，
      系爭保證金約款與系爭租賃契約均訂立於同一份租賃契約之中，若謂其契約當
      事人不同，衡情，理應於締約之際，就主體之特定予以標明彰顯，抑或就契約
      當事人不同之契約內容加以分離以資區隔，惟系爭保證金約款於簽訂時，不僅
      未就締約主體特別載明，且系爭保證金契約條款係約明於系爭租賃契約（共計
      十二條）之第三條，並未互為分離，自應認系爭保證金契約與房屋土地租賃契
      約之締約主體應屬同一；另由押租金之意義、性質及效力加以探究，押租金參
      佰萬乃系爭租賃契約成立時，以擔保承租人游川吉之租金債務為目的，由承租
      人游川吉交付予出租人之金錢，系爭押租金契約既為從屬於租賃契約之從契約
      ，且出租人遇有承租人債務不履行時，得由押租金予以抵充，倘無另為特別之
      約定，應認押租金契約與所從屬租賃契約之締約主體應無二致。
（四）另以，證人即承租人游川吉固證稱：系爭押租金之部分其僅與被告一人達成契
      約之拘束，故押租金之受領及返還義務均由被告一人任之等語，惟查，本件系
      爭押租金契約之前開約定，固就系爭押租金之受領、保管與返還之權利與義務
      ，定由出租人之一即被告乙○○○承擔，然論其真意，應係出租人等四人與承
      租人約定，由被告本於系爭押租金契約對於承租人游川吉所交付之系爭押租金
      有事實上之管領力，並於租賃期滿承租人交還租賃物時，由被告負返還押租金
      予承租人之義務，申言之，即由被告對於承租人所交付之押租金立於直接占有
      人，而其餘出租人則為間接占有人，系爭租賃契約之四名出租人對於系爭押租
      金參佰萬元自當各有其事實之支配，是以，應認證人顯係就系爭押租金契約之
      權義內容有所誤解，不可盡信，從而，被告縱依系爭押租金契約之約定取得就
      系爭押租金直接占有之法律地位，然不得率而認定系爭押租金契約僅成立於被
      告與承租人游川吉之間，被告就此所為之抗辯，實不足採，是認系爭之押租金
      契約應存在於出租人即原告、被告、訴外人張孟卿、張孟傑與承租人游川吉之
      間。
五、繼查：原告復陳稱系爭押租金未經全體出租人約定由被告保管，伊係基於租賃標
    的物四分之一應有部分之權利，依不當得利及侵權行為之法律規定，請求被告返
    還押租金之四分之一即柒拾伍萬元等情，惟以：
（一）承上，原告既已授與代理權予被告簽訂系爭租賃契約，就從屬於前開租賃契約
      之押租金契約之締結，當屬前開代理權權限範圍所及，另據證人張孟卿前開證
      稱得知：原告除就租金數額計算之方式有所堅持外，已表示其餘租賃事宜全權
      委託被告處理，故自應認原告亦授權被告代理簽訂系爭押租金契約，先予敘明
      。
（二）次按不當得利乃指無法律上之原因而受利益，致他人受損害者，應返還其利益
      ，民法第一百七十九條定有明文。本件系爭押租金契約中已明確記載：由承租
      人游川吉將系爭押租金交付出租人「乙○○○」、、、並於租賃期滿承租人交
      還租賃標的物時，出租人「乙○○○」應將保證金無息退還承租人等語觀之，
      全體出租人已約定由被告就系爭押租金負受領、保管及返還義務，此據證人即
      承租人游川吉結證稱：同時據系爭押租金契約之約定，係將保證金交付予被告
      ，並由被告負返還之義務等語綦詳，從而，被告既依系爭押租金契約取得就系
      爭押租金參佰萬元之直接占有，對於為系爭押租金間接占有人之其餘出租人而
      言，被告受領保管系爭押租金自非無法律上之原因，故原告主張被告系爭押租
      金本體之四分之一即柒拾伍萬元為不當得利，應不可採。
（三）被告對系爭押租金參佰萬元所為保管之直接占有行為，係由系爭押租金契約所
      賦予，已論述如前，原告既為系爭押租金契約之當事人，自應受契約效力之拘
      束，且原告自得依系爭租賃物應有部分四分之一比例享有系爭押租金參佰萬所
      生之孳息，亦得於租賃關係存續中，倘承租人有債務不履行情事時，而原告就
      系爭押租金所為之保管，不僅未影響原告之間接占有地位，亦不侵及原告就系
      爭押租金所得主張之擔保及抵充之權能，原告依侵權行為之法律規定，主張被
      告應返還押租金本體四分之一即柒拾伍萬元，委無足採。
六、綜上所述，被告既依系爭押租金契約而對於系爭押租金參佰萬元有受領、保管之
    權利，並於租賃期限屆滿，承租人返還租賃標的物時，負返還之義務，被告就系
    爭押租金之占有、保管，自非無法律上之原因而受有利益，另被告就系爭押租金
    所為之保管，並無礙於原告對系爭押租金所得主張抵充之權能，今原告依不當得
    利及侵權行為之法律規定，訴請被告返還系爭押租金參佰萬元之四分之一柒拾伍
    萬元，於法尚有未合，應予駁回。
七、本件原告之訴既經駁回，其假執行之聲請，已失所依據，應予駁回。
八、本件事證已經明確，兩造其餘主張及舉證，與判決結果不生影響，不另論述，附
    此敘明。
九、據上論結，本件原告之訴為無理由，依民事訴訟法第七十八條，判決如主文。
中　　　華　　　民　　　國　　九十一　　年　　　七　　　月　　　十八　　日
                                臺灣台中地方法院民事第五庭
                                    審判長法　官  張惠立
                                          法  官  王邁揚
　　　　　　　　　　　　　　　　　　　　　法　官　劉兆菊
右為正本係照原本作成
如對本判決上訴，須於判決送達後廿日內向本院提出上訴狀
中　　　華　　　民　　　國　　九十一　　年　　　七　　　月　　　十九　　日
~B法院書記官　洪明霞
